【裁判字號】    91,訴,910
【裁判日期】    920423
【裁判案由】    商標註冊
【裁判全文】
臺北高等行政法院判決                              九十一年度訴字第九一○號
                              .
    原      告  韓商．斗山股份有
                限公司
    代  表  人  甲○○董事長.
    訴訟代理人  龍雲翔律師
    訴訟代理人  丙○○
    被      告  經濟部智慧財產局
    代  表  人  蔡練生（局長）
    訴訟代理人  乙○○
右當事人間因商標註冊事件，原告不服經濟部中華民國九十一年一月九日經訴字第○
九一○六一○○○八○號訴願決定，提起行政訴訟。本院判決如左：
    主  文
原告之訴駁回。
訴訟費用由原告負擔。
    事  實
壹、事實概要：
    緣原告前於民國（以下同）八十九年六月二十七日以「JONG KA JIP 及圖」商標
    （以下簡稱系爭商標，如附圖一），指定使用於商標法施行細則第四十九條所定
    商品及服務分類表第三十類之茶葉、綠茶、咖啡、鹽、調味用醬、醋、調味品、
    調味用香料、糖漿、水果糖、麥粉、小麥胚芽粉、食用麩皮商品，向被告申請註
    冊，經被告審查，認本件商標圖樣上之圖形及韓文與據以核駁註冊第六一○○七
    六號「韓家屋及圖（一）」商標及註冊第六一○○七八號「韓家屋及圖」商標（
    以下合稱據以核駁商標，如附圖二）圖樣上之圖形或韓文部分，構成近似，且指
    定使用於同一或類似商品，應不准註冊，以九十年十月二十五日商標核駁第00
    00000號審定書為核駁之處分。原告不服，提起訴願，遭駁回後，遂向本院
    提起行政訴訟。
貳、兩造聲明：
一、原告聲明：
    原告未於言詞辯論期日到場，據其提出之書狀，聲明求為判決：
１、訴願決定及原處分均撤銷。
２、命被告作成本件申請第00000000號商標應予審定公告之處分。
３、訴訟費用由被告負擔。
二、被告聲明：求為判決如主文所示。
、兩造爭點：
    系爭商標與據以核駁商標是否構成近似之商標，而有無系爭商標註冊時商標法第
    三十七條第十二款規定之適用？
一、原告陳述：
    原告未於言詞辯論期日到場，據其提出之書狀，陳述如左：
１、按商標圖樣相同或近似於他人同一商品或類似商品之註冊商標者，不得申請註冊
    ，為商標法第三十七條第十二款所明定，而該法條之適用應以二造商標圖樣相同
    或近似為前提，又判斷商標近似與否，應就二商標圖樣主要部分隔離觀察，茍其
    外觀、觀念、意匠分別顯然，不致使人產生混同誤認之虞者，縱兩商標圖樣中有
    部分相同或近似，尚難遽指為相同或近似之商標，此有改制前行政法院七十六年
    判字第五一六號判決可稽。
２、系爭商標係由菱形外框，內以墨色反白嵌入圖形、韓文及英文，與被告據以核駁
    商標相較，縱有相同之屋簷圖形或韓文，然屋簷圖乃極為普通易見之圖形（經原
    告於被告網站查詢，以屋簷圖為商標之一部分、指定使用於與系爭商標相同商品
    之商標多達二十九件），若非附加其他足以使一般商品購買人認識其為表彰商品
    之圖樣，並得藉以與他人之商品相區別，則有不具顯著性而遭核駁之虞，然被告
    竟針對此不具顯著性之部分加以比較並據以核駁系爭商標，實屬違誤。
３、將本院八十九年訴字第三二三六、二五八二、二三四二號等判決對商標圖樣近似
    性之判斷準則臚列如後：「1.按有關商標圖樣近似性之判斷，其相關之判斷準則
    如下：(1)判斷近似與否之抽象基準：依商標法施行細則第十五條第一項之規定，
    商標圖樣近似性之認定，乃係「以具有普通知識經驗之購買人，於購買時施以普
    通所用之注意，有無混同誤認之虞」為基準。(2)判斷時所應考慮之背景因素：
    作為一個商品識別標識之商標圖樣，必須具備「特別顯著性」，才有區別他我
    商品之「識別作用」可言（商標法第五條參照）。因此在邏輯上，商標圖樣必
    須先具有識別力，才有不同商標圖樣間，識別作用混淆之問題存在。
    又雖然所有商標圖樣均具有識別作用（不具識別作用之圖樣，即不能作為商標
    圖樣來使用），但其識別力之高低，仍會因各個商標所有者之實際使用情況，而
    有程度上之差異。簡言之，如果商標所有者，在商品之行銷及廣告活動中，投入
    鉅大資本，積極擴展其商品之商譽，其商標的識別作用，相對於其他努力不足之
    他商標所有者，自然會比較大。商標圖樣識別性之高低，又可以分為以下二個
    層次來判斷，且二者有相互補充之作用，而形成判斷商標識別力高低之重要基準
    ：一是圖樣本身在設計上之特殊性所帶來的識別作用，另一則是透過商標之經久
    慣常使用，在社會大眾主觀印象上所形成之識別作用。由此可知：二個商標圖
    樣近似性之比較，其比較方式並不全然以圖樣本身在設計上之特殊性為其唯一之
    斟酌因素，還須同時考慮慣常使用後，在社會大眾中所形成之印象。此外商標圖
    樣近似性之認定，也會牽涉二個商標圖樣識別力高低之比較，如果其中一個商標
    圖樣的識別作用越強，其他商標圖樣與其比較時，在近似性的判斷上，也會有比
    較寬鬆的標準。
４、系爭商標經原告長期使用，頗具顯著性，依前揭判斷基準，在與被告據以核駁商
    標之近似判斷上，應採較寬鬆之標準，茲就二造商標之外觀、讀音、觀念及系爭
    商標之使用情形加以分析如后：
(1)、外觀部分：系爭商標「          」以三個往內漸小之菱形、將第三個菱形反黑
    、於其中內嵌韓文「          」 及英文「JONG KA JIP」，由於國人對於韓文
    甚為陌生，究竟「          」之讀音及意義為何？於一般消費者選購商品時，
    實無詳加探究之可能，故系爭商標之予人寓目印象即菱形內嵌文字之商標圖樣；
    而被告據以核駁商標「          」、「          」，則以斗大之中文－「韓
    家屋」為主要部分之商標圖樣，與系爭商標相較實無構成外觀近似之可能。
(2)、讀音部分：系爭商標之英文「JONG KA JIP」為韓文「         」之音譯，讀為
    「          」，而被告據以核駁商標，則讀為「ㄏㄢˊㄐㄧㄚㄨ」，讀音上完
    全不同。
(3)、觀念部分：系爭商標之韓文「          」為「第一家庭」之意，與被告據以核
    駁商標之主要部分－「韓家屋」則有使一般商品購買人認定該商品為韓國進口或
    該商品之相關原、材料來自韓國之意，於觀念上亦無構成近似之可能，而無商標
    法第三十七條第十二款之適用。
５、原告公司及系爭商標產品之沿革：(1)西元一九八七年開始生產系爭商標泡菜。(2)
    西元一九八八年原告將系爭商標泡菜出口至世界各國。(3)西元一九九一年系爭商
    標泡菜在韓國獲得ＫＳ標誌。(4)西元一九九二年獲得泡菜真空包裝方法專利（專
    利第四二四三四號）。(5)西元一九九四年獲巴塞隆納奧運會選手村指定為泡菜供
    應商。(6)西元一九九五年獲廣島亞運會選手村指定為泡菜供應商、獲福岡世界大
    學運動會正式列入菜單、獲通商產業部選定為世界一流商品、獲選定為韓國傳統
    食品。(7)西元一九九八年獲長野冬季奧運會選手村指定為泡菜供應商、獲曼谷亞
    運會選手村指定為泡菜供應商。(8)西元二○○○年獲悉尼奧運會選手村指定為泡
    菜供應商。(9)西元二○○一年獲ＩＳＯ９００１認證。(10)西元二○○二年被指定
    為韓日世界盃泡菜供應商、被選為美國鹽湖城冬季奧運會正式供貨商。以上所述
    ，有原告型錄可證。由以上系爭商標產品之沿革，即可知系爭商標（原告訴狀誤
    載為據以評定商標）自西元一九八七年以來，即經原告長期戮力經營、使用，為
    歷史悠久、口碑優良之著名商標。
６、原告向來極為重視智慧財產權，早自西元一九八七年起即於日本、加拿大、香港
    、新加坡、美國、法國、德國、義大利等國家以自創商標申請註冊，多達百餘件
    ，原告使用系爭商標之系列商標至今已十四年，並榮獲奧運大會指定為供應食物
    、飲料之廠商。原告並早於西元一九八七年起即以系爭商標之韓文「
    」於日本申請商標註冊、於西元一九八九年於我國取得第四六三七○二、四六六
    一二八、四六六一六九、四三八五九四、四三八六八一號商標之註冊、於西元一
    九八八年以系爭商標之韓文「          」及英文「JONG KA JIP」 於加拿大、
    香港、新加坡等國家申請商標註冊、於西元一九九○年以系爭商標之「
    」圖形於韓國申請商標註冊，並透過原告台灣地區進口商敬永貿易有限公司將系
    爭商標商品進口來台，為一世界著名之商標，識別性強烈，依前揭本院之見解，
    系爭商標與被告據以核駁商標相較時，在近似性的判斷上，應採較寬鬆的標準。
７、系爭商標之使用日期早於被告據以核駁商標申請日（八十一年十一月七日）甚多
    ，由此即可見被告據以核駁商標專用權人涉嫌抄襲系爭商標；且前揭商標專用權
    人為設址於台灣之公司，竟以「韓家屋」為商標圖樣之主要部分，實有使一般消
    費者觸及該商標時誤認其所指定商標之產地之虞，而有涉嫌違反被告據以核駁商
    標註冊時商標法第三十七條第一項第六、七款之規定，被告實應將該涉嫌抄襲系
    爭商標者評定為無效，而非核駁系爭商標，被告以此等瑕疵商標核駁系爭商標，
    實有所違誤。為此，請判決如原告訴之聲明。
二、被告陳述：
１、按「相同或近似於他人同一商品或類似商品之註冊商標者」，不得申請註冊，為
    商標法第三十七條第十二款所明定。
２、本件原告申請註冊商標圖樣上之「圖形及韓文」，與註冊第六一○○七六號「韓
    家屋及圖（一）」及註冊第六一○○七八號「韓家屋及圖」二件商標之圖形或韓
    文部分近似，雖本件商標圖樣之圖形另飾有「黑色底之菱形外框」及外文「JONG
    KA JIP」；而據以核駁商標則有中文「韓家屋」，惟其予人印象皆為幾近相同之
    「圖形」或「圖形及韓文」，於異時異地隔離觀察，有使一般消費者產生混淆誤
    認之虞，應屬近似之商標，復均指定使用於同一或類似之商品，自有首揭法條規
    定之適用。雖原告舉出多達二十九件皆以屋簷為構圖之商標案例，惟其圖形與本
    件並不相同，案情有別。至本件商標是否經原告首創使用且已具知名度，及據以
    核駁商標有無商標法第三十七條第六、七款之適用，核屬另案問題，非本件論究
    範疇。
２、綜上所述，被告依法核駁原告註冊之申請，並無不合，請判決如被告答辯之聲明
    。
    理  由
一、本件原告經合法通知，未於言詞辯論期日到場，核無行政訴訟法第二百十八條準
    用民事訴訟法第三百八十六條各款所列之情事，爰依被告之聲請，由其一造辯論
    而為判決，合先敘明。
二、按商標圖樣「相同或近似於他人同一商品或類似商品之註冊商標者」，不得申請
    註冊，為商標法第三十七條第十二款所明定。而衡酌兩商標是否近似，以具有普
    通知識經驗之購買人，於購買時施以普通所用之注意，有無混同誤認之虞判斷之
    。又所謂類似商品，應依一般社會通念、市場交易情形，並參酌該商品之原材料
    、用途、功能、產製者、行銷管道及場所或買受人等各種相關因素判斷之，同法
    施行細則第十五條第一、二項亦有明文。商標在外觀、觀念或讀音方面有一近似
    者，即為近似之商標。
三、本件被告以，原告申請註冊之「JONG KA JIP 及圖」商標圖樣上之圖形及韓文與
    據以核駁等商標圖樣上之圖形或韓文部分相較構成近似，復均指定使用於同一或
    類似之商品，乃為應予核駁之審定。原告不服，循序提起訴願及本件行政訴訟。
四、原告於本件行政訴訟中訴稱，本件商標係由菱形外框，內以墨色反白嵌入圖形、
    韓文及英文，與據以核駁等商標相較，外觀、讀音及觀念上並不相同，二者非屬
    近似之商標。又屋簷圖乃極為普通易見之圖形，若非附加其他足以使一般商品購
    買人認識其為表彰商品之圖樣，並得藉以與他人之商品相區別，則有不具顯著性
    而遭核駁之虞，然被告竟針對此不具顯著性之部分加以比較並據以核駁系爭商標
    ，實屬違誤。另據以核駁等商標有違商標法第三十七條第六、七款規定云云。惟
    查：
１、本件申請註冊之「JONG KA JIP 及圖」商標圖樣上之「圖形及韓文」與據以核駁
    註冊第六一○○七六號「韓家屋及圖（一）」商標圖樣相較，均有屋簷及「：：
    ：：：」圖形之設計，故二者之圖形部分近似；與據以核駁註冊第六一○○七八
    號「韓家屋及圖」商標圖樣相較，均有屋簷、「：：：：：」及韓文之構圖，故
    二者之圖形及韓文部分近似，雖前者圖形飾有「黑色底之菱形外框」及外文「JO
    NG KA JIP」 與後者商標圖樣上之中文「韓家屋」有別，惟予人寓目印象皆為幾
    近相同之「圖形」或「圖形及韓文」，於異時異地隔離觀察，有使一般消費者產
    生混淆誤認之虞，應屬近似之商標，復均指定使用於茶、咖啡之同一或類似商品
    ，自有首揭法條之適用，是被告所為本件商標之註冊申請，應予核駁之處分，洵
    無不合，應予維持。
２、原告另舉以屋簷為構圖之商標獲准註冊案例乙節，查該等商標之圖形與本件有別
    ，基於商標審查個案拘束原則，不得以之執為本件應准註冊之論據；另原告主張
    據以核駁等商標有違商標法第三十七條第六、七款規定乙節，核屬另案請求範疇
    ，非本件所得審究，均併予指明。
五、綜上所述，原告之陳詞均不可採，則被告所為本件商標之註冊申請，經審查，應
    予核駁之處分，揆諸首揭規定，並無違誤，訴願決定予以維持，亦無不合。原告
    徒執前詞，訴請撤銷訴願決定及原處分，並命被告作成本件申請第000000
    00號商標應予審定公告之處分，均無理由，應予駁回。
六、本件事證已臻明確，兩造其餘攻擊防禦方法與本件判決結果不生影響，故不逐一
    論述，併此敘明。
據上論結，本件原告之訴為無理由，爰依行政訴訟法第九十八條第三項前段、第二百
十八條，民事訴訟法第三百八十五條第一項前段判決如主文。
中    華    民    國      九十二      年      四      月    二十三      日
                              臺 北 高 等 行 政 法 院 第 二 庭
                                    審 判 長 法    官 徐瑞晃
                                             法    官 李得灶
                                             法    官 吳慧娟
右為正本係照原本作成。
如不服本判決，應於送達後二十日內，向本院提出上訴狀並表明上訴理由，如於本判
決宣示後送達前提起上訴者，應於判決送達後二十日內補提上訴理由書（須按他造人
數附繕本）。
中    華    民    國      九十二      年      四      月    二十三      日
                                             書 記 官 劉道文


司法院資訊處製作；財團法人民間司法改革基金會備份。
